ACORDAO-COMPLETO-2388355

ACÓRDÃO 2545/2020 ATA 36/2020 - PLENÁRIO

VISTOS, relatados e discutidos estes autos de pedido de reexame interposto pelo Instituto Nacional de Estudos e Pesquisas Educacionais Anísio Teixeira - Inep, contra o Acórdão 924/2019-TCU-Plenário, que considerou parcialmente procedente representação interposta por empresa licitante a respeito de supostas irregularidades ocorridas no Pregão Eletrônico 6/2016;
ACORDAM os Ministros do Tribunal de Contas da União, reunidos em sessão de Plenário, ante as razões expostas pelo Relator, em:
9.1. conhecer do pedido de reexame interposto pelo Instituto Nacional de Estudos e Pesquisas Educacionais Anísio Teixeira - Inep contra o Acórdão 924/2019-TCU-Plenário, por atender aos requisitos de admissão dispostos no art. 48 da Lei 8.443/1992, c/c os arts. 285 e 286, parágrafo único, do RITCU, para, no mérito, dar-lhe provimento;
9.2. tornar insubsistente o subitem 9.6 do Acórdão 924/2019-TCU-Plenário;
9.3. notificar o recorrente da presente decisão.

Pedido de reexame interposto contra deliberação que proferiu determinações e recomendação ao recorrente em processo que considerou parcialmente procedente representação sobre supostas irregularidades ocorridas em pregão eletrônico que teve por objeto a contratação de serviços de produção gráfica, em condições especiais de segurança e sigilo, dos cadernos de provas e instrumentos de aplicação destinados à realização do Exame Nacional do Ensino Médio (Enem).

Instituto Nacional de Estudos e Pesquisas Educacionais Anísio Teixeira.

3. Recorrente: Instituto Nacional de Estudos e Pesquisas Educacionais Anísio Teixeira - Inep (01.678.363/0001-43).

13.1. Ministros presentes: Ana Arraes (na Presidência), Walton Alencar Rodrigues, Benjamin Zymler, Augusto Nardes, Aroldo Cedraz, Bruno Dantas e Vital do Rêgo (Relator).
13.2. Ministro-Substituto convocado: Marcos Bemquerer Costa.
13.3. Ministros-Substitutos presentes: André Luís de Carvalho e Weder de Oliveira.

VITAL DO RÊGO

Ministra Ana Arraes.

Adoto como relatório a instrução mérito elaborada no âmbito da Secretaria de Recursos - Serur, peça 214, que contou com a anuência do escalão gerencial, peças 215 e 216, a seguir transcrito com os ajustes de forma pertinentes:
INTRODUÇÃO
1.	Trata-se de pedido de reexame interposto pelo Instituto Nacional de Estudos e Pesquisas Educacionais Anísio Teixeira - Inep (peça 176) , contra o Acórdão 924/2019-TCU-Plenário (peça 155) . A deliberação recorrida apresenta o seguinte teor:
ACORDAM os ministros do Tribunal de Contas da União, reunidos em sessão do Plenário, com fulcro no art. 113, § 1º, da Lei 8.666/1993 c/c os arts. 235, 237, inciso VII, e 250, incisos II e III, do Regimento Interno, e ante as razões expostas pela relatora, em:
9.1. conhecer da representação e considerá-la parcialmente procedente;
9.2. acolher parcialmente as justificativas apresentadas por Alexandre André dos Santos, Eunice de Oliveira Ferreira Santos e Hélio Júnio Rocha Morais;
9.3. determinar ao Instituto Nacional de Estudos e Pesquisas Educacionais Anísio Teixeira que, em relação aos certames destinados à contratação dos serviços de produção gráfica para o Enem e, no que couber, para os demais exames que promove:
9.3.1. abstenha-se de renovar o contrato firmado em decorrência do pregão eletrônico 6/2016. Porém, excepcionalmente, com a exclusiva finalidade de realizar o Enem 2019 e desde que demonstrada a ausência de tempo suficiente para processar novo certame, considere autorizada a renovação ou, no caso de confirmada falência da licitante vencedora, a contratação de licitantes remanescentes, na ordem de classificação, para fazê-lo em igual prazo e nas mesmas condições propostas pela anterior, nos termos do art. 64, § 2º, da Lei 8.666/93;
9.3.2. aprimore os estudos que fundamentam os editais quanto aos valores e percentuais relativos aos requisitos de qualificação econômico-financeira (e.g. subitem 8.6.5 e subitens do edital 6/2016) , de modo a considerar a natureza dos serviços, o tempo de execução, as formas de pagamento das etapas, o valor da contratação e a realidade do mercado, com vistas a fundamentar a definição das exigências suficientes ao cumprimento das obrigações contratuais e a evitar restrições indevidas à concorrência nos certames, em atenção aos arts. 3º, § 1º, inciso I, e 31, § 5º, da Lei 8.666/1993;
9.3.3. fundamente as exigências de comprovação de produções anteriores em estudos que motivem tecnicamente os limites mínimos fixados e considerem a viabilidade de alternativas para assegurar as necessidades da Administração, a exemplo da comprovação de capacidade instalada disponível para atender às suas demandas;
9.3.4. estabeleça, nas cláusulas editalícias (e.g. 7.1.13 do termo de referência do edital 6/2016) , a possibilidade de comprovar as exigências de quantitativo de produção anterior e de procedimentos de segurança por meio de serviços anteriores de complexidades técnica e operacional similares ou equivalentes, com base em critérios a serem definidos a partir da identificação dos itens de maior relevância técnica e valor significativo do objeto, de modo a atender ao inciso II e aos §§ 1º, 2º e 3º do art. 30 da Lei 8.666/1993;
9.3.5. realize estudos acerca dos riscos relativos ao funcionamento da unidade gráfica produtiva, com avaliação sobre a probabilidade de ocorrência de incidentes que demandem como resposta a utilização de unidade redundante (própria ou não) , de modo a subsidiar a definição das exigências editalícias necessárias e suficientes para a adequada execução do plano de contingência, em obediência ao § 6º do art. 30 da Lei 8.666/1993;
9.3.6. aperfeiçoe os estudos técnicos sobre exigências de segurança, de modo a estabelecer conjunto de requisitos técnicos suficientes para garantir as condições necessárias de segurança e de sigilo e, tão logo seja viável, excluir, dos editais, a exigência de certificação como parte da qualificação técnica, em obediência ao art. 30 da Lei 8.666/1993;
9.3.7. estabeleça, nas cláusulas dos editais, parâmetros para as multas previstas no art. 7º da Lei 10.502/2002 que sejam compatíveis com a gravidade das possíveis infrações de licitantes, de modo a possibilitar a efetiva aplicação da sanção em caso de descumprimento aos ditames normativos e editalícios.
9.4. recomendar ao Instituto Nacional de Estudos e Pesquisas Educacionais Anísio Teixeira que avalie a possibilidade de incorporar evoluções tecnológicas de digitalização e de automatização dos processos gráficos relacionados à impressão e preparação das provas, com vistas a aprimorar os editais com a flexibilização das exigências editalícias, especialmente aquelas relacionadas ao método de impressão;
9.5. determinar ao Instituto Nacional de Estudos e Pesquisas Educacionais Anísio Teixeira que encaminhe ao TCU, no prazo de 30 (trinta) dias, plano de ação acerca das providências a serem adotadas em relação às determinações e à recomendação dos subitens 9.3 e 9.4, acima, com indicação da unidade responsável e de prazo para conclusão, se cabível;
9.6. dar ciência ao Instituto Nacional de Estudos e Pesquisas Educacionais Anísio Teixeira de que o enquadramento da contratação de gráfica com vistas ao fornecimento de provas e materiais de aplicação para o Exame Nacional do Ensino Médio como serviço de natureza contínua, conforme verificado no pregão eletrônico 6/2016, contraria o inciso II do art. 57 da Lei 8.666/1993 e a Instrução Normativa SLTI/MPOG 2/2008 (alterada pela Instrução Normativa SLTI/MPOG 6/2013) ;
9.7. indeferir o pedido de ingresso nos autos como interessada formulado pela Plural Indústria Gráfica Ltda., sem prejuízo de autorizar-lhe, desde já, caso requeridas, vista e cópia dos autos;
9.8. indeferir o pedido de ingresso nos autos como interessada formulado pela empresa Valid soluções S/A e autorizar a vista e cópia dos autos;
9.9. encaminhar cópia desta deliberação ao Ministério da Educação, à representante e à RR Donnelley Editora e Gráfica Ltda.;
9.10. determinar à Secretaria de Controle Externo de Aquisições Logísticas que monitore o cumprimento desta deliberação.
HISTÓRICO
2.	Cuidam os autos de representação proposta pela Plural Indústria Gráfica Ltda. (peça 1) , a respeito de supostas irregularidades ocorridas no Pregão Eletrônico 6/2016, que teve por objeto a contratação, pelo Instituto Nacional de Estudos e Pesquisas Educacionais Anísio Teixeira - Inep, de serviços de produção gráfica, em condições especiais de segurança e sigilo, envolvendo a diagramação, manuseio, embalagem, rotulagem e entrega, à Empresa Brasileira de Correios e Telégrafos, dos cadernos de provas e instrumentos de aplicação destinados à realização do Exame Nacional do Ensino Médio - Enem.
3.	Após a recusa das duas melhores propostas, por solicitação das próprias licitantes, sagrou-se vencedora do certame a empresa RR Donnelley Editora e Gráfica Ltda., terceira colocada, pelo valor de R$ 129.650.000,00.
4.	A representante assevera, em síntese, que houve direcionamento do certame para a empresa que se sagrou vencedora, que teria sido a contratada nos últimos cinco anos, o que a teria impedido de participar da disputa, mesmo tendo uma das maiores capacidades instaladas do país.
5.	O direcionamento apontado teria sido promovido por meio da inclusão das seguintes exigências de caráter restritivo no edital: qualificação econômico-financeira; comprovação de execução de trabalhos anteriores de mesmas características técnicas e condições de segurança; posse de unidade fabril redundante; áreas mínimas de produção; método de produção demandante de maquinário específico; e observância de normas ISO e ABNT de certificação de processos.
6.	À vista disso, a representante solicitou a concessão de cautelar inaudita altera parte, nos termos do art. 276 do RI/TCU, com vistas à suspensão imediata do certame e, no mérito, a anulação do Pregão Eletrônico 6/2016.
7.	A Ministra Relatora a quo proferiu despacho (peça 7) , em que se absteve de se pronunciar, naquele momento, sobre a medida cautelar pleiteada pela representante e determinou a oitiva prévia do Inep.
8.	Após a oitiva prévia determinada (peças 8 e 21-28) , a relatora indeferiu o pedido de medida cautelar, em razão do periculum in mora reverso (peça 39) . A seguir, promoveu-se a audiência de gestores da entidade, em razão de indícios de direcionamento do certame em favor da empresa RR Donnelley Editora e Gráfica Ltda. (peças 62 e 95-98) .
9.	Depois de manifestação do Ministério Público junto ao TCU (peça 123) , foi proferido o Acórdão 924/2019-TCU-Plenário (peça 155) , ora recorrido, cujo dispositivo se encontra reproduzido acima, mediante o qual foi conhecida a presente representação e considerada parcialmente procedente, foram acolhidas parcialmente as justificativas apresentadas pelos gestores, sem a aplicação de qualquer sanção, e foram expedidas determinações, recomendação e ciência ao Inep.
10.	Inconformado, o Inep interpõe pedido de reexame, que é objeto da presente análise.
EXAME DE ADMISSIBILIDADE
11.	Reitera-se o exame de admissibilidade complementar realizado por esta unidade técnica (peças 194 a 196) , acolhido por despacho do relator, Exmo. Ministro Vital do Rêgo, que conheceu do recurso, suspendendo os efeitos do item 9.6 do acórdão recorrido (peça 200) .
12.	O Inep apresentou, à peça 193, expediente intitulado "memoriais", em que se limita a ressaltar pontos tratados no recurso de que trata a presente instrução. Tendo em vista que, de acordo com o § 3º do art. 160 do Regimento Interno do TCU, se entende por "memorial" a peça distribuída pela parte aos ministros, ministros substitutos ou ao representante do Ministério Público, após a inclusão do processo em pauta, propõe-se o conhecimento do expediente da peça 193, não como memorial, mas como novos elementos de defesa.
13.	Por meio do despacho referido acima (peça 200) , o Ministro Relator deliberou ainda:
c) autuar processo apartado, sob a relatoria da Ministra Ana Arraes, para possibilitar à Selog monitorar o cumprimento do Acórdão 924/2019-TCU-Plenário, conforme determinação contida no item 9.10 dessa deliberação, e tratar das demais questões não afetas ao presente recurso, tais como os pedidos de prorrogação de prazo colacionados às peças 191 e 192;
14.	Ressalte-se que essa decisão abrangeu também as informações da representante apresentadas à peça 187, conforme referido na instrução à peça 194, p. 3, que contou com a anuência dos dirigentes desta unidade às peças 195 e 196.
15.	Dessa forma, autuou-se o TC Processo 022.485/2019-8.
EXAME técnico
16.	Delimitação
16.1.	O presente recurso tem por objeto examinar a caracterização dos serviços de produção gráfica para aplicação do Enem como serviços de natureza contínua.
17.	A caracterização dos serviços de produção gráfica para aplicação do Enem como serviços de natureza contínua.
17.1.	Dos serviços prestados de forma contínua e não contínua (IN 5/2017) (peça 176, p. 8-11) :
17.2.	No caso dos serviços não contínuos ou contratados por escopo, após a entrega, a Administração não necessita mais deles por prazo razoável, pois não atendem a necessidades contínuas da entidade[footnoteRef:2] (IN 5/2017, art. 16) , o que não é o caso dos serviços de produção gráfica dos exames do Inep, que ocorrem todos os anos, sem contar eventual necessidade de reaplicação. [2:  Justen Filho, Marçal. Comentários à Lei de Licitações e Contratos Administrativos. 13 ed. São Paulo: Dialética, 2009, p. 695.] 
17.3.	De acordo com o art. 15 da IN 5/2017 e o Acórdão 766/2010-TCU-Plenário, são requisitos para a caracterização de serviço contínuo: (i) essencialidade; (ii) execução de forma contínua; (iii) longa duração; e (iv) possibilidade de que o fracionamento em períodos venha a prejudicar a execução do serviço.
17.4.	A essencialidade do serviço deve ser vista cum grano salis, já que não é a importância do serviço em si, mas a necessidade permanente e contínua da Administração que qualifica o serviço como contínuo (Acórdão 87/2000-TCU-Segunda Câmara) .[footnoteRef:3] [3:  Justen Filho. Op. cit. 6 ed. 1999, p. 949-950.] 
17.5.	Para caracterização da necessidade permanente do serviço, não é necessária sua utilização diária, a exemplo de serviços de manutenção de elevador ou predial. Ainda que utilizados em periodicidade alargada, tais serviços não deixam de ser necessários permanentemente. O serviço de produção gráfica para a realização do Enem preenche esses requisitos.
17.6.	O Inep necessita de tal serviço rotineira e permanentemente, tendo em vista que o Enem e a maioria de seus exames são realizados todo ano, podendo alguns ter mais de uma edição.
17.7.	Do fluxo contínuo de atividades desempenhadas pela gráfica contratada pelo Inep (peça 176, p. 11-20) :
17.8.	O serviço da contratada não se restringe à simples impressão de provas. Ocorre ao longo de todo o ano, ultrapassando o exercício financeiro. Surgem tarefas intermediárias a serem prestadas antes e depois da atividade principal, tais como reuniões e testes de adaptações e melhorias. As atividades para a realização do Enem se iniciam em janeiro, sendo necessária a presença da gráfica já no começo do ano, o que só é possível caso exista contrato do ano anterior.
17.9.	Nesse sentido, veja-se o Despacho 0379857/2019/CGPA/DGP, elaborado pela área responsável pelo planejamento das avaliações do Inep, que demonstra o conjunto de atividades abrangidas pelo serviço de produção gráfica do Enem.
17.10.	Ademais, situações outras podem ocorrer, ensejando a necessidade de impressão de novas provas. Há, ainda, a aplicação do Enem PPL, destinada aos que cumprem pena restritiva de liberdade.
17.11.	Do regime de execução do contrato de prestação de serviço de produção gráfica (peça 176, p. 20-23) :
17.12.	O Acórdão 924/2019-TCU-Plenário] descaracterizou a continuidade do serviço de produção gráfica do Enem, entre outros motivos, por ser o seu pagamento efetuado somente após a prestação do serviço principal, qual seja, a impressão das provas.
17.13.	Mas a contratação se enquadra no regime de empreitada por preço unitário, utilizado usualmente nos ajustes no qual o objeto é um serviço contínuo, uma vez que a quantidade demandada só pode ser definida ao longo da execução contratual.
17.14.	O acórdão recorrido se contradiz, ao proibir o Inep de prorrogar o contrato de impressão gráfica do Enem, por entender que tal serviço não possui natureza continuada, mas autorizar excepcionalmente sua renovação ou a contratação de empresa remanescente, em face da falência da atual contratada, a fim de não prejudicar a aplicação do exame em 2019, reconhecendo sua necessidade permanente e contínua.
17.15.	Caso o Inep seja obrigado a licitar todo ano o referido serviço, não será possível acionar a contratada para os acompanhamentos necessários e haverá atrasos no cronograma de aplicação, devido às intercorrências que permeiam o procedimento licitatório.
17.16.	A necessidade de prorrogação do serviço não constitui simples comodidade, pois o Enem só pode ser aplicado no final de cada exercício, para contemplar os alunos que estão concluindo o ensino médio e para não coincidir com outros exames realizados pelo Inep.
17.17.	Não procede o argumento do acórdão recorrido de que a prorrogação por 60 meses desestimularia a busca de aprimoramentos por outras empresas e reduziria o número de empresas em condições de participar da licitação. Isso porque, caso acolhido, impediria a prorrogação de todos os contratos de serviços continuados celebrados pela Administração.
17.18.	Talvez ocorra o oposto, isto é, as demais empresas se vejam estimuladas a se aprimorar com vistas a se habilitar a concorrer em licitações de tal valor no futuro.
17.19.	Análise:
17.20.	De acordo com a jurisprudência selecionada do TCU:
A definição como serviço de caráter contínuo deverá ser efetivada a partir da análise de cada caso concreto e de acordo com características e necessidades da instituição contratante.
Acórdão 4614/2008-TCU-Segunda Câmara, Relator André de Carvalho.
17.21.	No mesmo sentido, o voto condutor do Acórdão 132/2008-TCU-Segunda Câmara (Relator Aroldo Cedraz) :
28.	 (...) chamo a atenção para o fato de que a natureza contínua de um serviço não pode ser definida de forma genérica. Deve-se, isso sim, atentar para as peculiaridades de cada situação examinada.
17.22.	Assim, compulsando novamente a jurisprudência selecionada desta Corte de Contas, verifica-se que, por exemplo, podem ser considerados serviços contínuos os serviços de: conservação rodoviária (Acórdão 1626/2007 e 278/2011, ambos do Plenário e da relatoria do Min. Augusto Nardes) , publicidade (Acórdão 2618/2006-TCU-Segunda Câmara, Relator Ubiratan Aguiar, e Acórdão 430/2008-TCU-Plenário, Relator Raimundo Carreiro) e advocatícios (Acórdão 525/2012-TCU-Plenário, Relator Weder de Oliveira) .
17.23.	Não se consideram contínuos os serviços de fiscalização, acompanhamento, controle de qualidade e de elaboração de projetos de obras (Acórdão 2447/2011-TCU-Plenário, Relator André de Carvalho) .
17.24.	Já os serviços de consultoria podem ser considerados contínuos (Acórdão 1817/2015-TCU-Primeira Câmara, Relator Weder de Oliveira) ou não (Acórdão 11150/2011-TCU-Segunda Câmara, Relator Aroldo Cedraz) . Também os serviços de fornecimento de passagens aéreas podem (Acórdão 1196/2006-TCU-Primeira Câmara, Relator Marcos Vinicios Vilaça, e Acórdão 4742/2009-TCU-Segunda Câmara, Relator André de Carvalho) ou não (Acórdão 5903/2010-TCU-Segunda Câmara, Relator Augusto Sherman, e Acórdão 6780/2011-TCU-Segunda Câmara, Relator André de Carvalho) ser considerados contínuos.
17.25.	Por essa relativa hesitação jurisprudencial, percebe-se a dificuldade do tema.
17.26.	A Lei 8.666/1993, cujo art. 57, inc. II, prevê a possibilidade de prorrogação, até 60 meses, de contratos de prestação de serviços continuados, não contém a definição desses serviços. Tal definição - e a dos serviços não continuados ou "por escopo" -, à época da contratação de que tratam os presentes autos, encontrava-se no Anexo I da IN SLTI/MPOG 2/2008 (com a redação dada pela IN 6/2013) , nos seguintes termos:
XXI - SERVIÇOS CONTINUADOS: serviços cuja interrupção possa comprometer a continuidade das atividades da Administração e cuja necessidade de contratação deva estender-se por mais de um exercício financeiro e continuamente.
XXII - SERVIÇOS NÃO-CONTINUADOS: serviços que têm como escopo a obtenção de produtos específicos em um período pré-determinado.
17.27.	Essa definição, embora mantida, em sua essência, foi aperfeiçoada no bojo da IN Seges/MPDG 5/2017, que passou a enunciá-la nos seguintes termos (com destaques acrescidos) :
Art. 15. Os serviços prestados de forma contínua são aqueles que, pela sua essencialidade, visam atender à necessidade pública de forma permanente e contínua, por mais de um exercício financeiro, assegurando a integridade do patrimônio público ou o funcionamento das atividades finalísticas do órgão ou entidade, de modo que sua interrupção possa comprometer a prestação de um serviço público ou o cumprimento da missão institucional.
Parágrafo único. A contratação de serviços prestados de forma contínua deverá observar os prazos previstos no art. 57 da Lei nº 8.666, de 1993.
Art. 16. Os serviços considerados não continuados ou contratados por escopo são aqueles que impõem aos contratados o dever de realizar a prestação de um serviço específico em um período predeterminado, podendo ser prorrogado, desde que justificadamente, pelo prazo necessário à conclusão do objeto, observadas as hipóteses previstas no § 1º do art. 57 da Lei nº 8.666, de 1993.
17.28.	Em consonância com os dispositivos acima, o Tribunal, por meio do Acórdão 766/2010-TCU-Plenário, Relator José Jorge, definiu como serviços continuados aqueles que apresentem as seguintes características: essencialidade; execução de forma contínua; longa duração; e possibilidade de prejuízo à execução na hipótese de fracionamento em períodos.
17.29.	Quanto à essencialidade, no entanto, Marçal Justen Filho, como destacado pelo Inep, observa que:
A identificação dos serviços de natureza contínua não se faz a partir do exame propriamente da atividade desenvolvida pelos particulares, como execução da prestação contratual. A continuidade do serviço retrata, na verdade, a permanência da necessidade pública a ser satisfeita. Ou seja, o dispositivo abrange os serviços destinados a atender necessidades públicas permanentes, cujo atendimento não exaure prestação semelhante no futuro.
Estão abrangidos não apenas os serviços essenciais, mas também as necessidades públicas permanentes relacionadas com atividades de menor relevância (tal como limpeza, por exemplo) . O que é fundamental é a necessidade pública permanente e contínua a ser satisfeita através de um serviço.
 (Justen Filho, Marçal. Comentários à Lei de Licitações e Contratos Administrativos. 6 ed. São Paulo: Dialética, 1999, p. 949-950) .
17.30.	Com efeito, é questionável a qualificação da essencialidade como requisito dos serviços continuados, tal como se encontra na IN 5/2017. Isto é, não é necessário que o serviço seja de tal natureza que "sua interrupção possa comprometer a prestação de um serviço público ou o cumprimento da missão institucional". O que importa é que a necessidade pública atendida pelo serviço seja permanente e contínua.
17.31.	A propriedade desse entendimento, na prática, é comprovada pelo fato de que atividades tipicamente consideradas como serviços continuados, tais como vigilância, limpeza e conservação, manutenção elétrica, manutenção de elevadores e manutenção de veículos, embora, é claro, relevantes, são usualmente auxiliares e não diretamente vinculadas à missão institucional do órgão/entidade, de modo que sua interrupção não necessariamente importa no comprometimento dessa missão.
17.32.	De qualquer forma, mesmo que se discorde desse entendimento, no caso concreto, o serviço de produção gráfica do Enem é essencial e alinhado com a missão institucional do Inep, como não é difícil concluir e se reconhece no acórdão recorrido.
17.33.	Prosseguindo na identificação das características dos serviços continuados, entende-se a execução de forma contínua como aquela que se renova periodicamente, conforme um padrão previsível, por tempo indeterminado. Esse ciclo de renovação não precisa ser diário, podendo ser semanal ou até mensal, como pode ocorrer até mesmo com serviços tipicamente considerados contínuos, como os de limpeza e outros citados acima, por exemplo.
17.34.	Por longa duração, entende-se a execução de serviço que se estende por mais de um exercício financeiro, em decorrência da permanência da necessidade pública a que se refere Justen Filho, ou seja, necessidade "cujo atendimento não exaure prestação semelhante no futuro", de modo que não se extingue no decurso de prazo previsível.
17.35.	Contudo, nem todo serviço executado de forma contínua que atende a necessidade pública permanente se caracteriza como continuado, de modo a autorizar a prorrogação contratual prevista no art. 57, II, da Lei 8.666/1993. Também é necessário que a continuidade seja tal que o fracionamento em períodos acarrete a possibilidade de prejuízo à execução.
17.36.	Lembre-se que a regra é que a vigência contratual se restrinja ao exercício financeiro, como determina o caput do art. 57 da Lei 8.666/1993. Isso porque, sendo vedada à Administração a realização de despesa ou a assunção de obrigações sem dispor de recursos orçamentários (Constituição Federal, art. 167, inc. II) , a extensão da vigência contratual além do exercício financeiro poderia representar constrangimento ao Poder Legislativo para que previsse recursos para o pagamento das prestações contratuais, em detrimento de sua competência constitucional de dispor sobre o orçamento anual (Constituição Federal, art. 48, II) .
17.37.	Então, a possibilidade de prorrogação contratual inserta no art. 57, II, da Lei de Licitações é exceção que deve se restringir àqueles casos de serviços cuja continuidade possa vir a ser prejudicada caso tenham de ser licitados e recontratados anualmente.
17.38.	Ante o exposto, para formar convicção sobre a natureza continuada ou não dos serviços de que se trata nos presentes autos, é preciso examinar se suas características se amoldam aos critérios delineados acima.
17.39.	O voto condutor do acórdão contestado registra que (peça 157, p. 7) :
70. 	Em que pesem supostos preparativos a serem realizados pela gráfica, a execução financeira do contrato se dá em período de menos de dois meses. O termo de referência que integrou o edital estabeleceu cronograma de execução dos serviços gráficos que se inicia 75 dias antes da aplicação do exame. A efetiva impressão do material ocorre em período de aproximadamente cinquenta dias, com final da entrega do material aos Correios dois dias antes da data de aplicação das provas. Nesse período, em sete dias após a atestação, está previsto o pagamento do total contratado, dividido em cinco etapas mediante comprovação da entrega de cada parcela de 20% do material impresso (peça 3, p. 18 e 44) .
17.40.	A partir dessa informação, conclui-se que a execução dos serviços de produção gráfica do Enem se estende por cerca de 74 dias, de 75 até 2 dias antes da data de aplicação das provas, quando se conclui a entrega do material aos Correios. A execução contratual pode prosseguir por um pouco mais de tempo, até 7 dias após o atesto da entrega dos 20% finais do material impresso.
17.41.	O recorrente transcreve trecho do Despacho 0379857/2019/CGPA/DGP (peça 176, p. 11-17) , elaborado pela área responsável pelo planejamento das avaliações, para demonstrar a necessidade de "existência de uma relação contratual duradoura", mas não deixa clara qual seria a exata duração anual dessa relação nem a comprova.
17.42.	Verifica-se, então, que os serviços de aplicação e correção de produção gráfica do Enem auxiliam no atendimento a necessidade pública permanente, que consiste na avaliação do sistema de ensino médio brasileiro e na seleção de alunos para acesso ao ensino superior em universidades públicas brasileiras.
17.43.	Além disso, esses serviços são prestados de acordo com um padrão previsível, tendo em vista que o Enem é aplicado anualmente, por tempo indeterminado.
17.44.	Embora um tanto contraintuitivo, sua execução é de longa duração, pois se estende por mais de um exercício financeiro, seu atendimento não exaure prestação semelhante no futuro e não se extingue no decurso de prazo previsível.
17.45.	Porém, tendo em vista sua limitada duração em cada exercício financeiro, não é razoável considerar que o fracionamento em períodos, decorrente da necessidade de licitação anual, acarretaria a possibilidade de prejuízo à execução.
17.46.	A duração relativamente curta da execução contratual em cada exercício também compromete a alegação de que não haveria margem para lidar com eventuais atrasos nos procedimentos licitatórios anuais dos serviços gráficos ou de que tais atrasos fossem comprometer a necessária aplicação do Enem no final de cada exercício.
17.47.	Não se vislumbra, tampouco, que a obrigação de licitar anualmente prejudicasse o acesso à contratada para os acompanhamentos e tarefas intermediárias a seu cargo, visto que essa necessidade não foi devidamente demonstrada nos autos.
17.48.	Entende-se, pois, que o serviço de produção gráfica dos exames do Enem atende a necessidade pública permanente, é aplicado de forma contínua, de acordo com padrão previsível, e é de longa duração. No entanto, não teria sua execução prejudicada pelo fracionamento em períodos. De acordo com os critérios propostos nesta instrução, portanto, não se qualifica como serviço de duração continuada, para efeito da possibilidade de prorrogação contratual facultada pelo art. 57, inc. II, da Lei 8.666/1993.
17.49.	Anui-se, assim, à observação lançada no voto condutor do acórdão recorrido, segundo a qual (peça 157, p. 7) :
68. 	Ainda que o Enem esteja alinhado com as finalidades do Inep e, nesse sentido, possa ser incluído como uma ação que integra a atividade de natureza contínua da instituição, a característica de serviço continuado não se transfere automaticamente a todos os serviços voltados à sua realização e às etapas que o compõem.
17.50.	O fato do serviço ser contratado pelo regime de empreitada por preço unitário, em que a quantidade demandada é definida ao longo da execução, embora de fato usual nos ajustes no qual o objeto é serviço contínuo, não é característica distintiva deste, pois não é incompatível com o serviço por escopo. Tanto que não integra as definições normativas de serviço contínuo, transcritas acima.
17.51.	Por fim, cabe registrar que a autorização de renovação do contrato de serviço gráfico do Enem ou de contratação de empresa remanescente, para permitir a aplicação do exame em 2019, não significa reconhecimento pelo Tribunal da natureza continuada desse serviço, mas apenas salvaguarda, mediante provisão excepcional, para evitar a falha na sua prestação, em razão do tempo necessário para a conclusão do trâmite legal do presente processo.
CONCLUSÃO
18.	Das análises anteriores, conclui-se que o serviço de produção gráfica dos exames do Enem atende a necessidade pública permanente, é aplicado de forma contínua, de acordo com padrão previsível, e é de longa duração. No entanto, não teria sua execução prejudicada pelo fracionamento em períodos. De acordo com os critérios propostos nesta instrução, portanto, não se qualifica como serviço de duração continuada, para efeito da possibilidade de prorrogação contratual facultada pelo art. 57, inc. II, da Lei 8.666/1993.
19.	Com base nessa conclusão, propõe-se o conhecimento do recurso interposto para que lhe seja denegado provimento.
PROPOSTA DE ENCAMINHAMENTO
20.	Ante o exposto, submete-se à consideração superior a presente análise do pedido de reexame interposto pelo Instituto Nacional de Estudos e Pesquisas Educacionais Anísio Teixeira - Inep, contra o Acórdão 924/2019-TCU-Plenário, propondo-se, com fundamento nos arts. 33 e 48 da Lei 8.443/1992 c/c o art. 286, do RI/TCU:
a)	conhecer do recurso;
b)	conhecer do expediente da peça 193 como novos elementos de defesa;
c)	no mérito, negar provimento ao recurso;
d)	dar conhecimento ao recorrente e aos demais interessados da decisão que vier a ser prolatada.
É o relatório.

8.1. André Rufino do Vale (OAB/DF 20.318) e outros, representando Instituto Nacional de Estudos e Pesquisas Educacionais Anísio Teixeira.  
8.2. Marçal Justen Filho (OAB/PR 7.468) e outros, representando Valid Soluções e Serviços de Segurança Em Meios de Pagamento e Identificação S.A..  
8.3. Janine Costa de Oliveira (OAB/DF 46.290) e outros, representando Plural Indústria Gráfica Ltda.  
8.4. Daniel Pereira de Franco e outros, representando Advocacia-geral da União.  
8.5. Jorge Ulisses Jacoby Fernandes (OAB/DF 6.546) e outros, representando RR Donnelley Editora e Gráfica Ltda..

Não atuou.

REPRESENTAÇÃO. POSSÍVEIS IRREGULARIDADES NO PREGÃO 6/2016. SELEÇÃO DE EMPRESA PARA IMPRESSÃO DE PROVAS DO ENEM. SERVIÇO DE IMPRESSÃO NÃO POSSUI NATUREZA CONTINUADA. PROCEDÊNCIA PARCIAL. PEDIDO DE REEXAME. CONHECIMENTO. RAZÕES RECURSAIS PROCEDENTES. CARACTERIZAÇÃO DE QUE O FRACIONAMENTO ANUAL DO REFERIDO SERVIÇO PODE TRAZER PREJUÍZO À EXECUÇÃO DO OBJETO. PROVIMENTO. INSUBSISTÊNCIA DO SUBITEM 9.6 DO ACÓRDÃO 924/2019-TCU-PLENÁRIO. NOTIFICAÇÃO DA DECISÃO.

REPRESENTAÇÃO (REPR)

Secretaria de Recursos (Serur).

Em apreciação, pedido de reexame interposto pelo Instituto Nacional de Estudos e Pesquisas Educacionais Anísio Teixeira - Inep (peça 176) , contra o Acórdão 924/2019-TCU-Plenário (peça 155) , que considerou parcialmente procedente representação interposta por empresa licitante a respeito de supostas irregularidades ocorridas no Pregão Eletrônico 6/2016.
O certame em foco teve por objeto a contratação de serviços de produção gráfica, em condições especiais de segurança e sigilo, envolvendo a diagramação, manuseio, embalagem, rotulagem e entrega, à Empresa Brasileira de Correios e Telégrafos - ECT, dos cadernos de provas e instrumentos de aplicação destinados à realização do Exame Nacional do Ensino Médio - Enem.
A decisão recorrida, entre outros e naquilo que interessa ao objeto do presente recurso, deu ciência ao Inep, em seu subitem 9.6, de que o enquadramento da contratação de gráfica com vistas ao fornecimento de provas e materiais de aplicação para o Enem como serviço de natureza contínua, conforme verificado na licitação questionada, contraria o inciso II do art. 57 da Lei 8.666/1993 e a Instrução Normativa SLTI/MPOG 2/2008.
O certame em questão teve por vencedora a empresa RR Donnelley Editora e Gráfica Ltda., terceira colocada, pelo valor de R$ 129.650.000,00, após a desistência das duas melhores classificadas.
A representante, empresa Plural Indústria Gráfica Ltda., alega que teria ocorrido direcionamento da licitação por meio da inclusão das seguintes exigências de caráter restritivo no edital: qualificação econômico-financeira; comprovação de execução de trabalhos anteriores de mesmas características técnicas e condições de segurança; posse de unidade fabril redundante; áreas mínimas de produção; método de produção demandante de maquinário específico; e observância de normas ISO e ABNT de certificação de processos. 
A presente representação, apesar de ter ouvido os gestores do Inep, no mérito, não lhes aplicou qualquer penalidade, restringindo-se à expedição de determinações e recomendação ao Instituto, além da ciência de ocorrência de irregularidade noticiada no subitem 9.6 da decisão combatida, conforme já apontado.
Após analisar as razões de apelo trazidas pelo recorrente, a Secretaria de Recursos - Serur, em uníssono, peças 214 a 216, propôs o conhecimento da espécie, por atender aos requisitos de admissão dispostos no art. 48 da Lei 8.443/1992, c/c os arts. 285 e 286, parágrafo único, do RITCU, para, no mérito, sugerir a negativa de provimento.
Registro que, em Despacho de peça 200, recebi o presente recurso com efeito suspensivo apenas no que se refere ao subitem 9.6 do Acórdão 924/2019-TCU-Plenário, além de determinar a autuação de processo específico para realização de monitoramento das determinações e recomendação constantes do mencionado decisum.
Estando os autos em meu Gabinete, o Inep apresentou memoriais (peça 223) cuja análise também realizo nesta oportunidade.  
O cerne das razões de apelo apresentadas pelo Inep questiona o fato de esta Corte de Contas ter manifestado entendimento de que os serviços de impressão de provas para o Enem não seriam de natureza continuada, o que impossibilitaria a aplicação do disposto no art. 57, inciso II, da Lei 8.666/1993.
Para tanto e no essencial, o Inep serviu-se das disposições constantes do art. 15 da IN Seges/MPDG 5/2017 e do Acórdão 766/2010-TCU-Plenário. O mencionado decisum fixou os requisitos aplicáveis para se considerar determinado serviço como sendo de caráter continuado, a saber: i) essencialidade; ii) execução de forma contínua; iii) longa duração; e iv) possibilidade de que o fracionamento em períodos venha a prejudicar a execução do serviço.
Ao final, conclui o recorrente que o serviço de impressão das provas do Enem, por atender plenamente aos requisitos enumerados no parágrafo anterior, seria de caráter continuado, o que ensejaria a revisão do subitem 9.6 da decisão vergastada.
A Serur, de igual modo, centrou sua análise na subsunção do caso concreto, com todas as suas peculiaridades, aos requisitos característicos do serviço de natureza continuada estabelecidos pelo Acórdão 766/2010-TCU-Plenário.
Conforme registro da unidade instrutiva, o serviço de impressão de provas do Enem contratado pelo Inep, apesar de ter atendido aos requisitos relacionados à essencialidade, execução de forma contínua e serviço de longa duração, deixou de observar a característica relativa à possibilidade de que o fracionamento do serviço em períodos venha a prejudicar sua execução.
De acordo com a Serur, que se associou à linha defendida pela decisão combatida, considerando que a duração do referido serviço em determinado exercício é de 75 dias, cujas ações concentram-se próximo ao seu encerramento, com o pagamento total realizado em até sete dias após a entrega final do material impresso, ou seja, de duração limitada a parte de um exercício específico, não seria razoável considerar que o fracionamento em períodos anuais, a exigir a realização de licitação em igual periodicidade, acarretaria a possibilidade de prejuízo à execução.
De se notar que o posicionamento acima foi adotado tendo por principal premissa o fato de a execução financeira do contrato para impressão de provas restringir-se ao período de apenas dois meses, desconsiderando a possibilidade de realização de atividades intermediárias e preparatórias pela gráfica contratada.
Com relação às questões incontroversas entre as razões de apelo trazidas pelo Inep e a análise tecida pela Serur, deixo de fazer maiores considerações.
Quanto a esses pontos, destaco, de forma resumida, que a essencialidade do serviço prestado decorre do fato de que a impressão das provas do Enem atende à necessidade pública permanente, a ser satisfeita anualmente. Já a execução de forma contínua refere-se à constatação de que tal serviço deve ser prestado anualmente por período de tempo indeterminado nos anos que se seguem. Por fim, o atributo da longa duração caracteriza-se por sua execução em mais de um exercício financeiro.
 O cerne da controvérsia cinge-se à não satisfação do pressuposto relativo à possibilidade de que o fracionamento do serviço em períodos venha a prejudicar sua execução, o que impediria o reconhecimento de seu caráter de continuidade.
A esse respeito, o recorrente alegou, tanto em sede de razões de apelo quanto em memorial, que os serviços prestados não se restringiam às atividades de revisão e impressão das provas propriamente ditas, mas incluíam também reuniões prévias, realizadas desde o mês de janeiro do ano de realização do Enem, como forma de viabilizar a prestação do serviço contratado de modo adequado. 
A favor de seu argumento, colaciona o Despacho 0379857/2019/CGPA/DGP (peça 176, p. 24-28) , elaborado pela área de planejamento de avaliações do Inep, que, em síntese, intenta demonstrar, entre outros, que a execução do serviço em apreço trata-se de uma relação contratual duradoura, formada por um conjunto de atividades a serem executadas no curso de todo o exercício, cujo fracionamento anual poderia prejudicar sua execução.
De fato, como apontado pela Serur, o Despacho em relevo, apesar de pretender demonstrar a necessidade de existência de uma relação contratual duradoura, não indicou qual seria essa duração nem tampouco apresentou documentos que demonstrassem o caráter de continuidade.
Contudo, observo que o memorial apresentado pelo Inep (peça 223) trouxe uma série de documentos aptos a demonstrar a ocorrência de atividades de trabalho envolvendo a gráfica contratada, empresa RR Donnelley, durante todo o curso do ano de 2018, exercício este tomado por referência dada a atipicidade do ano de 2019, em que ocorreu a substituição da gráfica contratada por ter entrado em estado de falência.
De se registrar que em quase todos os meses do ano de 2018, com exceção dos meses de abril, junho e agosto, ocorreram várias vídeoconferências com a participação da gráfica contratada, conforme se observa dos documentos acostados à peça 222, p. 9 a 33, com vistas a tratar de temas e realizar ações para a preparação e execução do Enem que se deu ao final daquele exercício.
De igual modo, vários foram os ofícios enviados pelo Inep à gráfica RR Donnelley durante o exercício de 2018, datados de março a dezembro daquele ano, em que se buscou o encaminhamento de soluções e ações relacionadas, entre outros, ao planejamento, à garantia do sigilo e à execução do Enem, inclusive do Enem PPL (Enem para as Pessoas Privadas de Liberdade) , consoante se observa dos documentos que integram a peça 223, p. 35 a 136.
Os documentos ora elencados em sede de memorial demonstram, de modo inconteste, que a gráfica contratada participou efetivamente de diversas tarefas intermediárias, a exemplo de reuniões, testes de adaptação, simulados e melhorias de procedimentos, durante todo o curso do exercício de 2018, com vistas a garantir a realização do Enem daquele ano.
Tal constatação, a meu ver, não sustenta o entendimento defendido pela Serur de que a execução dos serviços gráficos contratados ater-se-ia ao interregno de 75 dias, período este concentrado no final do exercício, sendo crível a conclusão de que eventual fracionamento do serviço de impressão de provas contratado em períodos poderia trazer prejuízo a sua execução, o que lhe conferiria o atributo da continuidade.
Ademais, alguns argumentos trazidos pela recorrente levam-me a reforçar a convicção acerca da existência do caráter de continuidade desse tipo de serviço de produção gráfica, serviços que podem, inclusive, perpassar, o exercício a que a edição anual do Enem se refere.
O primeiro deles se refere à especificidade do serviço contratado, porquanto não se trata de simples impressão de uma quantidade elevada de provas, mas também de se garantir absoluto sigilo sobre o conteúdo do material impresso. Para tanto, é natural que a empresa contratada passe por um processo de adaptação de seu parque gráfico e de aprendizado por parte dos seus funcionários envolvidos na dita atividade.
A título de exemplo da complexidade desse tipo de serviço de impressão, cito a ocorrência de falhas na associação entre caderno de questões e cartões de respostas, ocorridas durante o processo de impressão da prova do Enem 2019 pela nova gráfica contratada, o que gerou a atribuição de notas erradas a um conjunto de candidatos, mas que foram sanadas a tempo, conforme se observa da Nota de Esclarecimento do Inep, de 28/1/2020, (peça 223, p. 6 e 7) .
A nota de esclarecimento acima mencionada, designando ações que foram adotadas no curso do mês de janeiro de 2020, se por um lado demonstra a complexidade do processo de impressão, por outro, traz à tona a real possibilidade de que os atos próprios de determinada edição anual do Enem podem ser executados no exercício subsequente ao de sua aplicação, denotando não se tratar de evento circunscrito necessariamente ao período de um único exercício. 
Nesse diapasão, é forçoso concluir que eventual nova contratação anual de gráfica para a prestação de serviço de impressão das provas do Enem, dadas as especificidades ora relatadas, poderia comprometer a lisura do certame, colocando em risco a confiabilidade dos resultados divulgados e trazendo graves prejuízos para a sociedade.
Outro argumento trazido pela recorrente e com o qual me ponho de acordo guarda correlação com a parte final do inciso II do art. 57 da Lei de Licitações, segundo o qual a prorrogação contratual deve ser realizada com vistas a permitir a obtenção de preços e condições mais vantajosas para a administração.
Trata-se da possibilidade de, em cenário que permita a prorrogação contratual, a gráfica contratada poder diluir, por diversos exercícios, seus custos envolvidos na formação de parque gráfico que atenda aos requisitos de sigilo e segurança exigidos, o que não ocorreria com a contratação anual de nova gráfica, que seria obrigada a computar esse tipo de custo em sua proposta de preço anual, em desfavor da administração pública.
A par dessas constatações, mostra-se razoável o argumento trazido pelo recorrente de que seria inviável a realização de licitações anuais com vistas a selecionar a melhor proposta para a União para a realização dos serviços de produção gráfica, em condições especiais de segurança e sigilo.
Por oportuno, trago a relevo manifestação do eminente Ministro Benjamin Zymler quando da prolação de seu voto revisor (peça 156) , em que ressalta o fato de o Inep já ter apresentado solução que torna desnecessária a discussão acerca da natureza, se continuada ou não, do serviço de impressão gráfica das provas do Enem, conforme se observa a seguir:
Por outro lado, ressalto que o Inep já engendrou solução que lhe permite prorrogar esses tipos de contratos: a consignação dos recursos para cobertura das despesas decorrentes desses ajustes no Plano Plurianual, como se observa no Pregão Eletrônico 01/2019 para a contratação de serviços gráficos para realização de outros exames. Tal previsão legal, nos termos do inciso I do art. 57 da Lei 8.666/1993, autoriza a entidade a fazer uso dessa prerrogativa, o que acaba tornando a discussão sobre a caracterização dos serviços contínuos absolutamente despicienda.
Observo que a solução apontada pelo nobre Ministro, apesar de se adequar ao estrito sentido da norma, art. 57, inciso I, da Lei 8.666/1993, e assim permitir a execução de um mesmo contrato por mais de um exercício financeiro, não suplanta a necessária discussão acerca da natureza continuada desse tipo de serviço de produção gráfica.
É que, apesar de viger por quatro anos, a inclusão desse tipo de serviço no Plano Plurianual (PPA) não lhe confere a característica de ação típica e permanente de estado, que deve ser realizada por um período de tempo indeterminado, enquanto vigente o atual modelo de seleção para ingresso em universidades.
Ademais, a assinatura de contrato por quatro anos traz consigo eventual dificuldade relacionada à possibilidade de realização de rescisão contratual por insatisfação com os serviços prestados pela contratada, o que poderia colocar em risco a execução do Enem, com sérios prejuízos à sociedade.
Acerca de tema similar, observo que esta Corte, mediante o Acórdão 926/2020-TCU-Plenário (TC Processo 023.466/2016-2) , ao apreciar matéria relacionada à contratação de serviços especializados de aplicação e correção das provas do Exame Nacional de Desempenho de Estudantes-Enade, reafirmou, em grau recursal, o entendimento de que os serviços em questão não possuíam caráter continuado, notadamente, em razão de que as provas constantes dos autos não autorizavam a conclusão de que a obrigatoriedade de realização de licitação anual traria prejuízo à execução das atividades do Inep.
Tal conclusão a que chegou o Relator, eminente Ministro Walton Alencar, fundou-se, entre outros, na constatação prévia de que o edital do certame em foco não previa a expressa possibilidade de prorrogação, como exige a Lei de Licitações, conforme excerto do voto de Sua Excelência a seguir transcrito:
Tendo em vista que a Lei de Licitações condiciona tal prorrogação à sua expressa previsão no ato convocatório do certame licitatório, o que não ocorreu, o provimento do presente recurso dependeria da conclusão de que a obrigatoriedade de licitar os serviços do Enad, anualmente, teria o condão de colocar em risco as atividades finalísticas do Inep.
Nada obstante, concluiu ainda o TCU ser possível ao Inep, nas futuras licitações para a realização do Enade, demonstrar a aderência desses serviços à possibilidade de prorrogação, nos termos do art. 57 da Lei de Licitações, em claro reconhecimento de que os casos concretos de mesma índole podem assumir contornos diversos a ensejar conclusões distintas àquelas exaradas no âmbito do TC Processo 023.466/2016-2, como esta que ora se defende no presente julgamento.
Eis os trechos do voto condutor da referida decisão que conduzem a tais conclusões:
Os elementos carreados aos autos não permitem tal conclusão [de que a obrigatoriedade de licitar os serviços do Enad anualmente teria o condão de colocar em risco as atividades finalísticas do Inep], situação que, de acordo com a literalidade da lei, uma vez que não foram afastados os fundamentos do acórdão recorrido, levariam ao não provimento dos presentes recursos.
 (...) 
Nada impede, contudo, que em futuras licitações para realização do Enad, o Inep venha a demonstrar a perfeita adequação dos serviços a serem contratados às possibilidades de prorrogação previstas no aludido art. 57. 
Ora, o caso concreto em apreciação possui nuances específicas que o afastam daquele tratado no âmbito do TC Processo 023.466/2016-2. 
Primeiro porque o ato convocatório para o Pregão 6/2016, tratado nestes autos, previa expressamente a possibilidade de prorrogação contratual pelo período de até 60 meses, conforme se observa do item 14 do edital (peça 3, p. 16) . 
Segundo pois, conforme já assentado neste voto, os documentos que instruem este feito, em especial aqueles trazidos sem sede de memoriais, dão conta de que atividades de determinada edição anual do Enem são realizadas no curso de todo o exercício, sendo possível, inclusive, a execução de ações de determinada edição anual do Enem em paralelo com a edição do ano subsequente.
Registro, por fim, que, ante a necessidade de promover a contratação de empresa para realização do certame seletivo referente ao Enem que se seguiu àquele ora questionado neste processo, o Inep conduziu o Pregão Eletrônico 1/2019, em que foram noticiados indícios de irregularidades e que estão sendo avaliados no âmbito da representação autuada nesta Corte de Contas, TC Processo 006.112/2019-6, de relatoria do eminente Ministro Benjamin Zymler. 
Na referida representação, mediante o Acórdão 1321/2020-TCU-Plenário, objeto de recurso pendente de apreciação, esta Corte de Contas, em face de constatação de ocorrência de restrição à competitividade, julgou a representação procedente, determinou a realização de nova licitação e limitou a execução do contrato decorrente do referido pregão aos serviços inadiáveis e apenas durante o período necessário à realização do novo certame. 
Diga-se que a representação em epígrafe não tratou de qualquer irregularidade relacionada ao prazo de vigência do contrato que decorreu do aludido pregão, razão pela qual deixa de ter conexão direta com o tema tratado nesta via recursal, sem qualquer interferência no deslinde do presente feito.
Em razão do exposto, pugno para que, no mérito, seja dado provimento ao pedido de reexame interposto pelo Inep de modo a tornar insubsistente o subitem 9.6 do Acórdão 924/2019-TCU-Plenário. 
Com essas considerações, VOTO para que o Tribunal aprove a minuta de Acórdão que ora submeto à consideração deste Colegiado.
TCU, Sala das Sessões Ministro Luciano Brandão Alves de Souza, em 23 de setembro de 2020.
Ministro VITAL DO RÊGO 
Relator